臺灣桃園地方法院民事判決
110年度訴字第1347號
原      告  鍾添友  


訴訟代理人  陳柏達律師
被      告  鍾淑銀  
訴訟代理人  謝建中  
            陳韶瑋律師
列當事人間請求確認通行權存在事件，於民國111年3月7日辯論
終結，本院判決如下：
    主  文
原告之訴駁回。
訴訟費用由原告負擔。
    事實及理由
壹、程序事項：
一、按「確認法律關係之訴，非原告有即受確認判決之法律上利
    益者，不得提起之」，民事訴訟法第247條第1項前段定有明
    文。所謂即受確認判決之法律上利益，係指法律關係之存否
    不明確，原告主觀上認其在法律上之地位有不安之狀態存在
    ，且此種不安之狀態，能以確認判決將之除去者而言，若縱
    經法院判決確認，亦不能除去其不安之狀態者，即難認有受
    確認判決之法律上利益（最高法院52年度台上字第1240號判
    決意旨參照）。
二、經查，原告主張其為門牌號碼桃園市○○區○○路00號房屋（權
    利範圍全部，系爭房屋）及該屋座落之桃園市○○區○○段000
    地號土地（權利範圍10000分之17，下稱939地號土地）之所
    有權人，而939地號土地與公路無適宜之聯絡致不能為通常
    使用，需經由被告所有同段939之18地號土地（下稱939之18
    地號土地）始得對外連接至日新路，而為被告所否認，堪認
    兩造間就原告得否通行939之18地號土地之法律上地位有不
    安之狀態，而該狀態得以確認判決將之除去，揆諸前揭說明
    ，原告有即受確認判決之法律上利益，原告提起本件確認之
    訴，於法尚無不合。
貳、實體事項：　　
一、原告主張：
  ㈠原告於民國70年間因買賣而取得系爭房屋及其坐落之939地號
    土地之應有部分，而被告於109年間因共有物分割而取得939
    之18地號土地。系爭房屋及939地號土地除了藉由939之18地
    號土地通行至日新路外，並無與公路有適宜之聯絡，是939
    地號土地屬袋地甚明。
  ㈡另原告所有之系爭房屋，依70年4月20日核發之使用執照存根
    記載，建案坐落之土地分別為939地號土地及同地段940、94
    1地號土地。被告所有之939之18地號土地，則係於70年7月3
    日先由939地號土地分割出同地段939之1地號土地（下稱939
    之1地號土地），再於109年10月29日因共有物分割，而由93
    9之1地號土地分割出939之18地號土地。而系爭房屋及原939
    地號土地係面臨日新路，主要出入道路即為日新路，然經分
    割出939之1地號土地並由939地號上建物所有人以外之人共
    有，致939地號土地因而無對外聯繫道路而形成袋地，屬民
    法第789條第1項「因土地之一部分割或讓與，而與公路無適
    宜之聯絡致不能為通常使用」之情形，爰依民法第787條、
    第788條、第789條之規定，請求確認原告有通行939之18地
    號土地全部之權利。
　㈢又依桃園縣政府府工建字第0970167153號函及桃園市政府桃
    建使字第1100013315號函所示，939之1地號土地為系爭房屋
    建築基地留設之道路退縮地，係為供公眾通行，具有公用地
    役關係，兩造對於939之18地號土地之使用目的既有認定上
    之歧異，939之18地號土地之法律關係存否不明確，致原告
    在私法上之地位有受侵害之危險，而此項危險得藉由本件確
    認判決除去，是認原告提起本件訴訟有確認利益等語。並聲
    明：1.確認原告就被告所有939之18地號土地有通行權存在
    。2.被告應容認原告在939之18地號土地上鋪設水泥等通行
    設施，且不得為妨礙通行之行為。
二、被告則以：原告所有之939地號土地有與實踐路相連，並非
    袋地，自無民法第787條袋地通行權規定之適用。且原告所
    述縱為真實，至多亦僅為系爭建物與公路無適宜聯絡之情形
    ，與民法第787條第1項所規定「土地」之要件不符。況系爭
    建物可經由其他通道通行至公路，原告所稱非經由939之18
    地號土地無從通行至公路之說詞，並非屬實。939地號土地
    雖有分割出939之1地號土地，惟939地號土地並未因此而成
    為袋地，故亦無民法第789條規定之情形。又公共地役關係
    為一公法關係，原告不得本於公用地役關係於民事訴訟請求
    確認通行權存在，而僅得請求地方政府以公權力加以排除，
    是原告此部分主張仍無可採等語，資為抗辯。並聲明：原告
    之訴駁回。
三、經查，原告主張其為系爭房屋之所有權人及該屋所坐落之93
    9地號土地之共有人，而被告為939之18地號土地之所有權人
    ，939地號土地於70年7月3日分割出同地段939之1地號土地
    ，939之1地號土地於109年10月30日分割出939之18地號土地
    等情，業據提出土地建物登記謄本為證（見110年度桃補字
    第190號卷第8至10頁），且為被告所不爭執（見本院卷第11
    1至112頁），是此部分之事實，堪先認定。　　
四、原告復主張939地號土地為袋地，系爭建物僅能經過939之18
    地號土地通行至日新路，且939之18地號土地是從939地號土
    地陸續分割而來，是原告對939之18地號土地有通行權存在
    ，且有939之18地號土地為系爭建物基地留設之道路退縮地
    ，有公用地役關係，故原告對939之18地號土地有使用權，
    被告應容忍原告通行等語，則為被告所否認，並以前詞置辯
    。經查：　　　
　㈠939地號土地並非袋地，原告依民法第787條、第788條、第78
    9條主張袋地通行權，為無理由。
  1.按「土地因與公路無適宜之聯絡，致不能為通常之使用者，
    除因土地所有人之任意行為所生者外，土地所有人得通行周
    圍地以至公路」、「有通行權人於必要時，得開設道路」、
    「因土地一部之讓與或分割，而與公路無適宜之聯絡，致不
    能為通常使用者，土地所有人因至公路，僅得通行受讓人或
    讓與人或他分割人之所有地」，民法第787條第1項、第788
    條、第789條前段分別定有明文。又民法第787條第1項所定
    之通行權，係為促進袋地之利用，而令周圍地所有人負容忍
    通行之義務，其目的在解決與公路無適宜聯絡之土地之通行
    問題；如僅為求與公路有最近之聯絡或便利之通行，尚不得
    依該規定主張通行他人之土地（最高法院95年度台上字第26
    53號號裁判意旨參照）。是民法第787條第1項規定之袋地通
    行權，乃以主張通行之土地與公路無適宜之聯絡為要件，倘
    該主張通行之土地與公路非無適宜之聯絡，即非此所謂袋地
    ，自無主張袋地通行權之餘地。
　2.經查，939地號土地靠近同地段1974地號土地之一側，乃與
    實踐路相鄰，有航照圖可參（見本院卷第25頁），且為被告
    所不爭執（見本院卷第112頁、第175頁），而939地號土地
    本身既有與道路相鄰，則顯與民法第787條第1項、第789條
    前段所規定「與公路無適宜之聯絡」要件不符，則原告依上
    開規定主張939地號土地為袋地、其對939之18地號土地有通
    行權存在，自非可採。
　3.原告雖主張：939地號土地雖與實踐路相鄰，但系爭建物僅
    得藉由939之18地號土地通行至日新路，而無其他與公路適
    宜之聯絡云云。然按袋地通行權之規範，其目的在解決與公
    路無適宜聯絡之「土地」之通行問題，蓋如土地與公路已有
    適宜之聯絡，則坐落於該土地上之建物即可藉由該與公路聯
    絡之處通往公路，而不會產生通行之問題。至若係因土地內
    部之使用規劃問題，導致土地上建物無法藉由土地與公路原
    有之聯絡通行，則此應屬土地共有人間對於土地利用分管之
    問題，建物所有權人自不得因此主張要經由他人土地通行至
    公路。經查，本件939地號土地既有與實踐路相鄰，則坐落
    於939地號土地之系爭建物所有權人，原則上應可從939地號
    土地通行至實踐路，縱如原告所稱系爭建物有因後方遭他人
    搭設鐵皮屋等原因，而實際上無法順利通行至實踐路之情形
    ，然此亦僅屬939地號土地共有人間就該土地之分管、使用
    是否合法、適當之問題，尚難謂原告因此即得對他人土地主
    張通行權，是原告此部分主張，並非可採。
　㈡原告依公用地役關係對939之18地號土地主張使用權，為無理
    由。
　1.按私有土地，若實際已供公眾通行數十年，成為既成道路，
    且符合一定要件者，其土地所有權縱未為移轉登記，仍為私
    人所保留，其所有權之行使，仍應受限制，土地所有權人不
    得違反供公眾通行之目的而為使用，且土地所有權人之所以
    不得就該土地為自由處分收益者，乃係該土地已形成因公益
    而特別犧牲私人財產上之利益，而形成一公用地役關係，惟
    此種公用地役關係，係以不特定之公眾為對象，其本質上仍
    係公法關係，得通行公用地役地之人，僅係享受公法上之反
    射利益，非謂其已享有公用地役權，自不得持公用地役權以
    對抗土地之所有權人，且公用地役關係之本質乃係一公法關
    係，與私法上地役權之性質不同，而民事訴訟法則係當事人
    得向法院訴請以判決保護其私法之權利，故當事人不得本於
    公用地役關係，於民事訴訟請求土地所有人不得有妨害其通
    行之行為，而僅得請求地方政府以公權力加以排除，如有爭
    議應循行政爭訟程序處理之（最高法院89年度台上字第2500
    號、86年度台上字第2622號判決參照）。
　2.經查，依桃園縣（現改制為桃園市）政府97年5月27日府工
    建字第0970167153號函所載：「……本案建築基地原建築地點
    地號包含中壢市○○段000○000○○○○地號、941（部分）地號，
    經70年7月3日地籍分割，現建築地點地號包含中壢市埔頂段
    939、939-1、940、940-2、941-1地號，其中939-1、940-2
    地號土地為本案建築基地留設之道路退縮地，係為供公眾通
    行，具有公用地役關係」等語（見補字卷第20頁），固可知
    悉原939之1地號土地為道路退縮地，乃供公眾通行之用，可
    能因此具有公用地役關係，而939之18地號土地既分割自939
    之1地號土地，足見939之18地號土地亦可能是具公用地役關
    係之既成道路。惟依前揭說明，公用地役關係屬公法上之關
    係，與私法上地役權之性質不同，故縱認939之18地號土地
    為既成道路，原告亦不得本於公用地役之關係，於民事訴訟
    請求確認其就939之18地號土地有通行權之存在，亦不得請
    求被告不得有妨害其通行939之18地號土地之行為，而僅得
    於通行有障礙時，請求政府以公權力加以排除或循行政爭訟
    程序處理，是原告本件依公用地役關係提起本件訴訟，亦非
    可採。
五、綜上所述，原告依民法第787條第1項、第788條、第789條之
    規定規定及公用地役關係，請求確認確認原告就被告所有93
    9之18地號土地有通行權存在，且被告應容認原告在939之18
    地號土地上鋪設水泥等通行設施，且不得為妨礙通行之行為
    ，為無理由，應予駁回。
六、本件事證已臻明確，兩造其餘陳述及所提證據，經核與判決
    結果不生影響，爰不一一論列，併此敘明。
七、訴訟費用負擔之依據：民事訴訟法第78條。 　
中    華    民    國    111    年    3    月    18   日 
　　              民事第三庭   法  官  許容慈
正本係照原本作成。
如對本判決上訴，須於判決送達後二十日內向本院提出上訴狀。
如委任律師提起上訴者，應一併繳納上訴審裁判費。
中　　華　　民　　國　　111 　年　　3 　　月　　18　　日
                               書記官  邱佑儒